ACORDAO-COMPLETO-2354364

ACÓRDÃO 874/2020 ATA 11/2020 - PLENÁRIO

VISTOS, relatados e discutidos estes autos de recurso de revisão interposto pelo Sr. Antônio Rodrigues Sobrinho, ex-prefeito do Município de Matias Olímpio (PI) , em face do Acórdão 6299/2013-TCU-Segunda Câmara,
ACORDAM os Ministros do Tribunal de Contas da União, reunidos em Sessão do Plenário, diante das razões expostas pelo Relator, em:
9.1. conhecer, com fulcro nos arts. 32, III, e 35, III, da Lei 8.443/1992, do recurso de revisão interposto pelo Sr. Antônio Rodrigues Sobrinho (CPF XXX.848.223-XX) , para, no mérito, dar-lhe provimento parcial, no sentido de excluir o débito e a multa especificados no item 9.1 do Acórdão 6418/2015-TCU-Segunda Câmara, mantendo-se o julgamento pela irregularidade de suas contas;
9.2. dar ciência desta deliberação ao recorrente.

Recurso de revisão interposto contra acórdão que considerou o recorrente revel, julgou suas contas irregulares e o condenou ao pagamento de débito e de multa em razão da omissão no dever de prestar contas de recursos transferidos no âmbito do Programa Nacional de Alimentação Escolar.

Fundo Nacional de Desenvolvimento da Educação - FNDE.

3. Interessados/Responsáveis/Recorrentes:
3.1. Interessados: Fundo Nacional de Desenvolvimento da Educação (CNPJ 00.378.257/0001-81) e Prefeitura Municipal de Matias Olímpio - PI (CNPJ 06.554.182/0001-29).
3.2. Responsável: Antônio Rodrigues Sobrinho (CPF XXX.848.223-XX).
3.3. Recorrente: Antônio Rodrigues Sobrinho (CPF XXX.848.223-XX).

13.1. Ministros presentes: José Mucio Monteiro (Presidente), Walton Alencar Rodrigues, Benjamin Zymler (Relator), Augusto Nardes, Aroldo Cedraz, Raimundo Carreiro, Ana Arraes, Bruno Dantas e Vital do Rêgo.
13.2. Ministros-Substitutos presentes: Augusto Sherman Cavalcanti, Marcos Bemquerer Costa, André Luís de Carvalho e Weder de Oliveira.

BENJAMIN ZYMLER

Ministro-Substituto André Luís de Carvalho.

Trata-se de recurso de revisão (peças 51, 54 e 63) interposto pelo Sr. Antônio Rodrigues Sobrinho, ex-Prefeito de Matias Olímpio (PI) , contra o Acórdão 6299/2013-TCU-Segunda Câmara (peça 12) , que possui a seguinte redação:
"9.1. considerar, para todos os efeitos, o Sr. Antônio Rodrigues Sobrinho revel no presente processo, nos termos do art. 12, § 3º, da Lei nº 8.443, de 16 de julho de 1992;
9.2. julgar irregulares as contas do Sr. Antônio Rodrigues Sobrinho, com fundamento nos arts. 1º, inciso I, 16, inciso III, alínea "a", 19, caput, e 23, inciso III, da Lei nº 8.443, de 16 de julho de 1992, e condená-lo ao pagamento das quantias a seguir especificadas, com a fixação do prazo de 15 (quinze) dias, a contar da notificação, para que comprove, perante o Tribunal, o recolhimento da dívida aos cofres do Fundo Nacional de Desenvolvimento da Educação (art. 214, inciso III, alínea "a", do RITCU) , atualizada monetariamente e acrescida dos juros de mora, calculados desde as datas indicadas, na forma prevista na legislação em vigor:
	VALOR (R$) 
	DATA 

	10.527,00
	13/3/1998

	7.540,00
	23/4/1998

	6.145,00
	19/5/1998

	7.018,00
	26/6/1998

	4.912,00
	22/7/1998

	7.018,00
	27/8/1998

	7.368,00
	26/9/1998

	6.316,00
	21/11/1998

	3.323,00
	29/12/1998

9.3. aplicar ao Sr. Antônio Rodrigues Sobrinho a multa prevista no art. 57 da Lei nº 8.443, de 1992, no valor de R$ 10.000,00 (dez mil reais) , fixando- lhe o prazo de 15 (quinze) dias, a contar da notificação, para que comprove, perante o Tribunal, o recolhimento da dívida aos cofres do Tesouro Nacional, atualizada monetariamente na forma da legislação em vigor (art. 214, inciso III, alínea "a", do RITCU) ; 
9.4. autorizar, caso requerido, o parcelamento das dívidas a que se refere este Acórdão em até 36 (trinta e seis) parcelas, nos termos do art. 26 da Lei nº 8.443, de 1992, c/c o art. 217 do RITCU, atualizadas monetariamente até a data do pagamento, esclarecendo ao responsável que a falta de recolhimento de qualquer parcela importará no vencimento antecipado do saldo devedor, nos termos do parágrafo único, do art. 26, da Lei nº 8.443, de 1992, c/c o art. 217, § 2º, do RITCU; 9.5. autorizar, desde logo, a cobrança judicial das dívidas a que se referem os itens 9.2, 9.3 e 9.4 deste Acórdão, na forma do art. 28, inciso II, da Lei nº 8.443, de 1992, caso não atendidas as notificações;
	9.5. autorizar, desde logo, a cobrança judicial das dívidas a que se refere este Acórdão, caso não atendida a notificação, nos termos do art. 28, inciso II, da Lei nº 8.443, de 1992; e 
	9.6. encaminhar cópia do presente Acórdão, bem como do Relatório e da Proposta de Deliberação que o fundamenta, à Procuradoria da República no Estado do Piauí, nos termos do art. 209, § 6º, do RITCU."
2.	Esta tomada de contas especial foi instaurada pela Fundo Nacional de Desenvolvimento da Educação - FNDE contra o Sr. Antônio Rodrigues Sobrinho, ex-Prefeito de Matias Olímpio (PI) , nas gestões 1997-2000, 2005-2008 e 2013-2016, em razão da omissão no dever de prestar contas dos recursos federais transferidos sob a égide do Convênio 8.163/1997, que foi celebrado no dia 15/9/1997 (peça 1, p. 209 a 223) .
3.	A referida avença foi firmada com o objetivo de atender os alunos matriculados na educação pré-escolar e no ensino fundamental, das zonas urbana e rural, garantindo-lhes pelo menos uma refeição diária, com cerca de 350 quilocalorias e 9 gramas de proteína, conforme disposto no Plano de Trabalho (peça 1, p. 225 a 227) . Com esse desiderato, a União repassou recursos à conta do Programa Nacional de Alimentação Escolar (PNAE) .
4.	A vigência desse ajuste foi fixada no período de 1º/10/1997 a 28/2/1999 (peça 1, p. 12) .
5.	Inconformado com a condenação imposta pelo Acórdão 6299/2013-TCU-Segunda Câmara, o responsável interpôs recurso de reconsideração (peça 22) , ao qual se deu provimento parcial, por intermédio do Acórdão 6418/2015-TCU-Segunda Câmara (peça 37) , que foi proferido nos seguintes termos:	
"9.1. com fundamento nos art. 32, inciso I e 33, da Lei nº 8.443/1992 e art. 285, caput, do RI/TCU, conhecer do Recurso de Reconsideração interposto pelo Sr. Antônio Rodrigues Sobrinho (CPF XXX.848.223-XX) , ex-Prefeito do Município de Matias Olímpio/PI, para, no mérito, dar- lhe parcial provimento, a fim de reduzir o débito a ele imputado no item 9.2 do Acórdão 6299/2013-TCU-Segunda Câmara para R$ 3.327,00 (três mil, trezentos e vinte e sete reais) , e, via de consequência, reduzir a multa a ele aplicada no item 9.3 do aludido acórdão para R$ 1.750,00 (hum mil, setecentos e cinquenta reais) ; e 
	9.2. dar conhecimento deste acórdão, encaminhando cópia do respectivo Relatório e Voto, aos órgãos/entidades interessados e ao Recorrente."
6.	O ex-Prefeito, ainda inconformado, interpôs o presente recurso de revisão (peças 51, 54 e 63) .
7.	Com fulcro no exame preliminar de admissibilidade por ela realizado (peças 58 e 59) , a Serur propôs conhecer do recurso em tela, com base nos arts. 32, III, e 35, III, da Lei 8.443/1992. O Ministro José Múcio Monteiro, então Relator deste processo, acolheu a proposta da unidade técnica (peça 61) .
8.	No que concerne ao mérito desta TCE, o auditor salientou que:
	- Alegações do recorrente
	a) sua citação seria nula, uma vez que o respectivo ofício nunca foi recebido por ele, mas entregue, na sede da administração municipal, a um funcionário da Prefeitura de Matias Olímpio (PI) . Visando comprovar essa afirmação, a defesa juntou aos presentes autos uma declaração nesse sentido assinada pelo servidor Rogério Aguiar Portela, que efetivamente recebeu a aludida comunicação;
b) a validade das notificações com aviso de recebimento (AR) está condicionada à comprovação da entrega da correspondência diretamente ao destinatário ou no seu endereço. Por via de consequência, é um pressuposto de validade que o referido ofício seja entregue no endereço correto, sob pena de nulidade da citação e dos atos subsequentes;
c) a doutrina preconiza que a citação é o ato processual por meio do qual se informa ao réu que foi proposta uma ação contra ele. Ela visa conceder oportunidade para que o réu se manifeste e exerça seu direito de defesa. Além disso, somente com o ingresso do réu no processo a relação jurídica se completa. No caso vertente, o vício na citação gerou a nulidade do ato; e
d) conclui-se que foi violado o princípio da ampla defesa, uma vez que o ex-gestor só teria tomado conhecimento da situação pelos meios de comunicação, que anunciaram a reprovação de suas contas e a inclusão de seu nome na lista de inelegíveis expedida pelo TCU;
- Análise das alegações do recorrente
a) não é possível acolher a preliminar aduzida pelo recorrente, pois a citação se deu de modo perfeitamente regular, pelas razões a seguir explicitadas;
b) segundo disposto no art. 22, I, da Lei 8.443/1992, as comunicações realizadas pelo Tribunal devem observar a forma estabelecida no Regimento Interno do TCU. Já o art. 179, II, do Regimento desta Corte de Contas estabelece que as comunicações processuais far-se-ão mediante carta registrada, com aviso de recebimento que comprove a entrega no endereço do destinatário. Nesse mesmo sentido, dispõem os arts. 3º, III, e 4º, II, da Resolução TCU 170, de 30/6/2004, que disciplina a expedição das comunicações processuais pelo Tribunal de Contas da União;
c) observa-se que não é necessária a entrega pessoal das comunicações processuais realizadas pelo TCU, razão pela qual o aviso de recebimento não precisa ser assinado pelo próprio destinatário. Assim, apenas quando não estiver presente nos autos o aviso de recebimento (AR) específico, haverá necessidade de existirem outros elementos que comprovem a ciência da parte;
d) considerando que essa matéria é regulada por normativo específico desta Corte de Contas, editado no exercício de sua competência constitucional, não se pode cogitar da aplicação subsidiária do Código de Processo Civil;
e) a jurisprudência deste Tribunal tem confirmado a validade do mencionado critério de comunicação processual, como se observa, por exemplo, nos Acórdão 14/2007-TCU-Primeira Câmara (relatado pelo Ministro Marcos Bemquerer) , 3.300/2007 - 1ª Câmara (relatado pelo Ministro Valmir Campelo) , 48/2007 - 2ª Câmara (relatado pelo Ministro Benjamin Zymler) e 338/2007 - Plenário (relatado pelo Ministro Aroldo Cedraz) ;
f) esse entendimento também encontra amparo na jurisprudência do Supremo Tribunal Federal, a exemplo do seguinte julgado (MS-AgR 25.816/DF, relatado pelo Ministro Eros Grau) :
"EMENTA: AGRAVO REGIMENTAL. MANDADO DE SEGURANÇA. DESNECESSIDADE DE INTIMAÇÃO PESSOAL DAS DECISÕES DO TRIBUNAL DE CONTAS DA UNIÃO. ART. 179 DO REGIMENTO INTERNO DO TCU. INTIMAÇÃO DO ATO IMPUGNADO POR CARTA REGISTRADA, INICIADO O PRAZO DO ART. 18 DA LEI N. 1.533/51 DA DATA CONSTANTE DO AVISO DE RECEBIMENTO. DECADÊNCIA RECONHECIDA. AGRAVO IMPROVIDO.
1. O envio de carta registrada com aviso de recebimento está expressamente enumerado entre os meios de comunicação de que dispõe o Tribunal de Contas da União para proceder às suas intimações.
2. O inciso II do art. 179 do Regimento Interno do TCU é claro ao exigir apenas a comprovação da entrega no endereço do destinatário, bastando o aviso de recebimento simples."
	g) não é possível acolher a alegação no sentido de que a citação seria inválida, uma vez que teria sido recebida por terceiro, ainda que o fato alegado seja verdadeiro. Afinal, o endereço registrado no ofício de citação (peça 6) corresponde ao endereço residencial do ex-Prefeito, que estava registrado no Sistema CPF (peça 67) . Ademais, esse mesmo endereço foi informado pelo responsável quando da interposição dos recursos de reconsideração (peças 22, p. 1, e 23, p. 1) e de revisão (peça 63, p. 1) ;
	h) com fulcro no acima exposto, conclui-se que a citação foi realizada regularmente. Portanto, não há razão para declarar a nulidade do acórdão impugnado;
	- Alegações do recorrente
	a) em anexo ao presente recurso de revisão, foram apresentados documentos novos (peças 51, p. 17 a 19, e 63, p. 20 a 22) , a saber:
	- extrato bancário da conta específica do convênio;
	- nota fiscal emitida pelo fornecedor de ingredientes para o Programa Nacional de Alimentação Escolar; e 
	- recibo emitido pelo comerciante que expediu a referida nota fiscal;
	b) tais documentos comprovam a inexistência de débito e, por via de consequência, afastam a multa aplicada, além de ensejar o julgamento de suas contas como regulares;
- Análise das alegações do recorrente
	a) os novos documentos entregues pelo recorrente (peça 51, p. 17 a 19) são capazes de excluir o débito apontado no acórdão (peça 37) que apreciou o recurso de reconsideração (peça 22) . Afinal, consoante exposto no referido decisum (peça 33, p. 5) :
"19. A rigor, para que o processo de prestação de contas estivesse completo, o recorrente deveria juntar igualmente cópia dos documentos bancários (cheques ou ordens bancárias) emitidos. Movimentações relativas a saques em espécie não são passíveis de comprovação do nexo causal entre os recursos federais e a aplicação no objeto conveniado.
	20. Entretanto, dada a extrema distância temporal entre os fatos inquinados e a documentação acostada (15 anos) , e considerando ainda a instauração intempestiva da tomada de contas especial, quase dez anos após a execução do convênio, será proposto o acolhimento das despesas que ao menos possam ser comprovadas mediante a movimentação bancária evidenciada em extratos e as notas fiscais e recibos correspondentes";
	b) o extrato da conta corrente do convênio, a nota fiscal e o recibo ora apresentados são suficientes para elidir o débito no valor de R$ 3.323,00 (três mil trezentos e vinte e três reais) , que foi apontado no acórdão recorrido. Já o débito residual, no valor de R$ 4,00 (quatro reais) , deve ser afastado devido à sua insignificância;
	c) por outro lado, o pleito do responsável no sentido de excluir a multa e julgar suas contas regulares com ressalvas não pode ser acolhido, uma vez que subsiste a irregularidade consistente na omissão no dever de prestar contas, que ensejou sua citação;
	d) cumpre destacar que a omissão no dever de prestar contas pode ocasionar a aplicação de multa e o julgamento das contas como irregulares, nos exatos termos preceituados pela Lei 8.443/1992, a seguir transcritos:
"Art. 16. As contas serão julgadas:
 (...) 
III - irregulares, quando comprovada qualquer das seguintes ocorrências:
a) omissão no dever de prestar contas;
 (...) 
Art. 19. Quando julgar as contas irregulares, havendo débito, o Tribunal condenará o responsável ao pagamento da dívida atualizada monetariamente, acrescida dos juros de mora devidos, podendo, ainda, aplicar-lhe a multa prevista no art. 57 desta Lei, sendo o instrumento da decisão considerado título executivo para fundamentar a respectiva ação de execução.
Parágrafo único. Não havendo débito, mas comprovada qualquer das ocorrências previstas nas alíneas a, b e c do inciso III, do art. 16, o Tribunal aplicará ao responsável a multa prevista no inciso I do art. 58, desta Lei.
 (...) 
Art. 58. O Tribunal poderá aplicar multa de Cr$ 42.000.000,00 (quarenta e dois milhões de cruzeiros) , ou valor equivalente em outra moeda que venha a ser adotada como moeda nacional, aos responsáveis por:
	I - contas julgadas irregulares de que não resulte débito, nos termos do parágrafo único do art. 19 desta Lei;"
	e) conclui-se que os novos documentos fornecidos pelo recorrente foram suficientes para elidir o débito. Entretanto, em conformidade com a jurisprudência pacífica do TCU, a multa aplicada e o julgamento das contas como irregulares devem ser mantidos, tendo em vista a omissão no dever de prestar contas. Nesse sentido, podem ser citados os Acórdão 1792/2009-TCU-Plenário (relatado pelo Ministro Augusto Sherman) e 855/2015 - Plenário (relatado pelo Ministro Vital do Rego) , 4.887/2015 - Primeira Câmara (relatado pelo Ministro Benjamin Zymler) e 6.457/2015 - Primeira Câmara (relatado pelo Ministro Weder de Oliveira) .
9.	Com base nas análises anteriores, o auditor propôs (peça 68) :
	a) com fundamento nos arts. 32, III, e 35, III, da Lei 8.443/1992, conhecer do recurso de revisão interposto pelo Sr. Antônio Rodrigues Sobrinho contra o Acórdão 6299/2013-TCU-Segunda Câmara, para, no mérito, dar-lhe provimento parcial, no sentido de excluir o débito de que trata o item 9.1 do Acórdão 6418/2015-TCU-Segunda Câmara, mantendo a multa aplicada ao recorrente e o julgamento das suas contas como irregulares, em face da omissão no dever de prestar contas;
b) dar ciência aos responsáveis, aos interessados e à Procuradoria da República no Estado do Piauí.
10.	O Diretor da 4ª Diretoria da Serur e o titular daquela unidade técnica manifestaram sua concordância com essa proposta (peças 69 e 70) .
11.	O Subprocurador-Geral Paulo Soares Bugarin emitiu parecer com o seguinte teor (peça 71) :
	"Trata-se de recurso de revisão interposto por Antônio Rodrigues Sobrinho em face do Acórdão 6299/2013-TCU-Segunda Câmara, por meio do qual esta Corte o considerou revel, julgou suas contas irregulares, o condenou ao ressarcimento de débito e lhe aplicou multa de R$ 10.000,00 fundamentada no art. 57 da Lei nº 8.443/92, em razão da omissão no dever de prestar contas de recursos transferidos ao Município de Matias Olímpio/PI no âmbito do Programa Nacional de Alimentação Escolar em 1998.
2.	Por meio do Acórdão 6418/2015-TCU-Segunda Câmara, este Tribunal conheceu de recurso de reconsideração interposto pelo ex-prefeito e deu provimento parcial ao apelo de forma a reduzir o débito imputado ao gestor para R$ 3.327,00 (valor histórico) , haja vista o recorrente não ter conseguido comprovar a regular aplicação apenas da última parcela creditada em favor do Município na ocasião    (R$ 3.323,00) e ainda R$ 4,00 relativos a um pagamento feito em espécie. Como consequência, o decisum também diminuiu proporcionalmente o valor da multa que fora cominada ao responsável. 
3.	Nesta etapa processual, o ex-gestor interpõe recurso de revisão em que suscita, preliminarmente, a nulidade da citação efetuada por este Tribunal. Além disso, apresenta nova documentação cujo conteúdo comprovaria a regular aplicação da parcela de R$ 3.327,00 e, por esse motivo, pugna pela exclusão do dano e da multa e pelo julgamento regular das presentes contas.
4.	Ao examinar tais elementos, a Serur propõe conhecer e dar provimento parcial ao apelo para excluir o débito constante do item "9.1" do Acórdão 6418/2015-TCU-Segunda Câmara, mantendo o julgamento das contas como irregulares e a multa aplicada ao ex-gestor.
5.	Após compulsar os autos, alinho-me parcialmente às conclusões da unidade instrutora, divergindo unicamente sobre a aplicação de multa ao recorrente.
6.	De acordo com decisão proferida em sede de incidente de uniformização de jurisprudência (Acórdão 1441/2016-TCU-Plenário) , o prazo prescricional das sanções aplicadas por esta Corte deve obedecer o prazo geral decenal estabelecido pelo art. 205 do Código Civil e somente será interrompido uma única vez, mediante a realização de audiência ou citação do responsável.
7.	No caso em apreço, a irregularidade que enseja a aplicação de multa - omissão no dever de prestar contas - ocorreu na data em que se encerrou o prazo para o cumprimento dessa obrigação, em 29/04/99 (peça 1, p. 5) . Por esse motivo, o prazo decenal deve ser contado a partir da data de entrada em vigor do novo Código Civil (11/01/2003) , tendo em vista que a falha do gestor se deu ainda na vigência do Código de 1916. Assim, e considerando que o despacho autorizador da citação do Sr. Antônio Rodrigues Sobrinho ocorreu em 31/08/2013, já se operou a prescrição da pretensão punitiva desta Corte, de forma que a multa aplicada ao recorrente também deve ser suprimida.
8.	Finalmente, reitero que deve ser mantido o julgamento das contas como irregulares, porquanto a jurisprudência desta Corte é pacífica no sentido de que a omissão, com a posterior apresentação dos documentos relacionados à prestação de contas, pode elidir o débito, mas, nos termos do Regimento Interno (art. 209, § 3º) , não sana a irregularidade inicial do gestor e determina o julgamento das contas pela irregularidade.
	Feitas essas breves considerações, este representante do Ministério Público/TCU manifesta-se favorável ao conhecimento e provimento parcial do recurso de revisão manejado por Antônio Rodrigues Sobrinho para excluir o débito e a multa especificados no item "9.1" do Acórdão 6418/2015-TCU-Segunda Câmara." 
	É o Relatório.

8.1. Carla Isabelle Gomes Ferreira (7.345/OAB/PI) e outros, representando o Sr. Antônio Rodrigues Sobrinho.

Subprocurador-Geral Paulo Soares Bugarin.

TOMADA DE CONTAS ESPECIAL. Fundo Nacional de Desenvolvimento da Educação (FNDE). Convênio. Omissão no dever de prestar contas. CITAÇÃO. REVELIA. Contas irregulares. Débito e multa. Recurso de reconsideração. Prestação de contas ao TCU. Provimento parcial. Redução do débito. Recurso de revisão. Provimento parcial. Documentos novos suficientes para excluir o débito remanescente. prescrição da pretensão punitiva. Manutenção da irregularidade das contas.

TOMADA DE CONTAS ESPECIAL (TCE)

Secretaria de Recursos (SERUR) e Secretaria de Controle Externo de Tomada de Contas Especial (SecexTCE).

I - Introdução
	Trata-se de recurso de revisão interposto pelo Sr. Antônio Rodrigues Sobrinho, ex-Prefeito de Matias Olímpio (PI) , contra o Acórdão 6299/2013-TCU-Segunda Câmara, que possuía a seguinte redação:
"9.1. considerar, para todos os efeitos, o Sr. Antônio Rodrigues Sobrinho revel no presente processo, nos termos do art. 12, § 3º, da Lei nº 8.443, de 16 de julho de 1992;
9.2. julgar irregulares as contas do Sr. Antônio Rodrigues Sobrinho, com fundamento nos arts. 1º, inciso I, 16, inciso III, alínea "a", 19, caput, e 23, inciso III, da Lei nº 8.443, de 16 de julho de 1992, e condená-lo ao pagamento das quantias a seguir especificadas, com a fixação do prazo de 15 (quinze) dias, a contar da notificação, para que comprove, perante o Tribunal, o recolhimento da dívida aos cofres do Fundo Nacional de Desenvolvimento da Educação (art. 214, inciso III, alínea "a", do RITCU) , atualizada monetariamente e acrescida dos juros de mora, calculados desde as datas indicadas, na forma prevista na legislação em vigor:
	VALOR (R$) 
	DATA

	10.527,00
	13/3/1998

	7.540,00
	23/4/1998

	6.145,00
	19/5/1998

	7.018,00
	26/6/1998

	4.912,00
	22/7/1998

	7.018,00
	27/8/1998

	7.368,00
	26/9/1998

	6.316,00
	21/11/1998

	3.323,00
	29/12/1998

9.3. aplicar ao Sr. Antônio Rodrigues Sobrinho a multa prevista no art. 57 da Lei nº 8.443, de 1992, no valor de R$ 10.000,00 (dez mil reais) , fixando- lhe o prazo de 15 (quinze) dias, a contar da notificação, para que comprove, perante o Tribunal, o recolhimento da dívida aos cofres do Tesouro Nacional, atualizada monetariamente na forma da legislação em vigor (art. 214, inciso III, alínea "a", do RITCU) ; 
9.4. autorizar, caso requerido, o parcelamento das dívidas a que se refere este Acórdão em até 36 (trinta e seis) parcelas, nos termos do art. 26 da Lei nº 8.443, de 1992, c/c o art. 217 do RITCU, atualizadas monetariamente até a data do pagamento, esclarecendo ao responsável que a falta de recolhimento de qualquer parcela importará no vencimento antecipado do saldo devedor, nos termos do parágrafo único, do art. 26, da Lei nº 8.443, de 1992, c/c o art. 217, § 2º, do RITCU; 9.5. autorizar, desde logo, a cobrança judicial das dívidas a que se referem os itens 9.2, 9.3 e 9.4 deste Acórdão, na forma do art. 28, inciso II, da Lei nº 8.443, de 1992, caso não atendidas as notificações;
	9.5. autorizar, desde logo, a cobrança judicial das dívidas a que se refere este Acórdão, caso não atendida a notificação, nos termos do art. 28, inciso II, da Lei nº 8.443, de 1992; e 
	9.6. encaminhar cópia do presente Acórdão, bem como do Relatório e da Proposta de Deliberação que o fundamenta, à Procuradoria da República no Estado do Piauí, nos termos do art. 209, § 6º, do RITCU."
2.	Esta tomada de contas especial foi instaurada pela Fundo Nacional de Desenvolvimento da Educação - FNDE contra o Sr. Antônio Rodrigues Sobrinho, ex-Prefeito de Matias Olímpio (PI) , nas gestões 1997-2000, 2005-2008 e 2013-2016, em razão da omissão no dever de prestar contas dos recursos federais transferidos sob a égide do Convênio 8.163/1997, que foi celebrado no dia 15/9/1997 (peça 1, p. 209 a 223) .
3.	A referida avença foi firmada com o objetivo de atender os alunos matriculados na educação pré-escolar e no ensino fundamental, das zonas urbanas e rural, garantindo-lhes pelo menos uma refeição diária, com cerca de 350 quilocalorias e 9 gramas de proteína, conforme disposto no respectivo Plano de Trabalho. Com esse desiderato, foram repassados pela União recursos à conta do Programa Nacional de Alimentação Escolar (PNAE) .
4.	Inconformado com a condenação imposta pelo Acórdão 6299/2013-TCU-Segunda Câmara, acima transcrito no essencial, o responsável interpôs recurso de reconsideração, ao qual foi dado provimento parcial, por intermédio do Acórdão 6418/2015-TCU-Segunda Câmara, in verbis:	
"9.1. com fundamento nos art. 32, inciso I e 33, da Lei nº 8.443/1992 e art. 285, caput, do RI/TCU, conhecer do Recurso de Reconsideração interposto pelo Sr. Antônio Rodrigues Sobrinho (CPF 029.848.223-15) , ex-Prefeito do Município de Matias Olímpio/PI, para, no mérito, dar- lhe parcial provimento, a fim de reduzir o débito a ele imputado no item 9.2 do Acórdão 6299/2013-TCU-Segunda Câmara para R$ 3.327,00 (três mil, trezentos e vinte e sete reais) , e, via de consequência, reduzir a multa a ele aplicada no item 9.3 do aludido acórdão para R$ 1.750,00 (hum mil, setecentos e cinquenta reais) ; e 
	9.2. dar conhecimento deste acórdão, encaminhando cópia do respectivo Relatório e Voto, aos órgãos/entidades interessados e ao Recorrente."
5.	O ex-Prefeito, ainda inconformado, interpôs o presente recurso de revisão. Com fulcro no exame preliminar de admissibilidade por ela realizado, a Serur propôs conhecer do recurso em tela, com base nos arts. 32, III, e 35, III, da Lei 8.443/1992. O Ministro José Múcio Monteiro, então Relator deste processo, acolheu a proposta da unidade técnica.
6.	Em seu recurso, o ex-prefeito alegou, em síntese, que:
	a) sua citação seria nula, uma vez que o respectivo ofício nunca foi recebido por ele. Essa correspondência teria sido entregue, na sede da administração municipal, a um funcionário da Prefeitura de Matias Olímpio (PI) . Visando comprovar essa afirmação, a defesa juntou aos presentes autos uma declaração nesse sentido assinada pelo servidor Rogério Aguiar Portela, que efetivamente recebeu a aludida comunicação;
b) a validade das notificações com aviso de recebimento (AR) está condicionada à comprovação da entrega da correspondência diretamente ao destinatário ou no seu endereço. Por via de consequência, é um pressuposto de validade que o referido ofício seja entregue no endereço correto, sob pena de nulidade da citação e dos atos subsequentes;
c) a doutrina preconiza que a citação é o ato processual por meio do qual se informa ao réu que foi proposta uma ação contra ele. Ela visa conceder oportunidade para que o réu se manifeste e exerça seu direito de defesa. Além disso, somente com o ingresso do réu no processo a relação jurídica se completa. No caso vertente, o vício na citação gerou a nulidade do ato; 
d) foi violado o princípio da ampla defesa, uma vez que ele só teria tomado conhecimento da situação pelos meios de comunicação, que anunciaram a reprovação de suas contas e a inclusão de seu nome na lista de inelegíveis expedida pelo TCU; e
e) em anexo ao presente recurso de revisão, foram apresentados documentos novos, quais sejam extrato bancário da conta específica do convênio, nota fiscal emitida pelo fornecedor de ingredientes para o Programa Nacional de Alimentação Escolar e recibo emitido pelo comerciante que expediu a referida nota fiscal. Tais documentos comprovam a inexistência de débito e, por via de consequência, afastam a multa aplicada, além de ensejar o julgamento de suas contas como regulares.
7.	Após analisar essas alegações e os novos documentos apresentados, a Serur concluiu que:
	a) as alegações referentes à suposta nulidade da citação devem ser rejeitadas, uma vez que o ofício de citação foi entregue no endereço residencial do ex-prefeito constante do Sistema CPF e informado pelo recorrente em seus recursos de reconsideração e de revisão;
	b) o débito atribuído ao ex-prefeito deve ser afastado, uma vez que foi estabelecido o nexo causal entre os recursos repassados pela União e as despesas realizadas visando à consecução do objeto avençado, com exceção de um valor considerado irrisório;
c) a multa aplicada e o julgamento das contas como irregulares devem ser mantidos, tendo em vista que subsiste a irregularidade consistente na omissão no dever de prestar contas.
8.	O Subprocurador-Geral Paulo Soares Bugarin concordou parcialmente com a unidade técnica, divergindo unicamente sobre a aplicação da multa ao recorrente, uma vez que teria ocorrido a prescrição da pretensão punitiva desta Corte de Contas.
II - Análise do mérito deste recurso de revisão
9.	Manifesto minha concordância com o entendimento esposado pelo Parquet especializado, pelas razões que passo a expor.
10.	Preliminarmente, julgo que o presente recurso de revisão deve ser conhecido, uma vez que foram atendidos os requisitos de admissibilidade previstos nos arts. 32, III, e 35, III, da Lei 8.443/1992.
11.	Verifiquei que o aviso de recebimento acostado à peça 6 destes autos comprova que o ofício de citação foi entregue na Avenida Pedro Freitas, 133 - Centro - Matias Olímpio (PI) . Esclareço que esse é o endereço residencial do recorrente que consta no Sistema de Gestão de Prestação de Contas do órgão concedente. Além disso, ao interpor o recurso de reconsideração contra o Acórdão 6299/2013-TCU-Segunda Câmara, o responsável asseverou que:
	"ANTÔNIO RODRIGUES SOBRINHO, Prefeito Municipal de Matias Olímpio - PI, nas gestões 1997/2000 e 2013/2016, portador do RG nº 188.500 SSP/PI e CPF nº 029.848.223-15, residente e domiciliado na Av. Pedro Freitas, nº 133 - Centro - Matias Olímpio - PI, por sua Procuradora infra-assinada, com instrumento de procuração anexo, não se conformando com a respeitável decisão constante do venerando acórdão que julgou irregular a prestação de contas apresentada pelo Recorrente, vem, respeitosamente, ante a Vossa preclara presença, com fulcro no art. 33 da Lei Orgânica do Tribunal de Contas da União e art. 285 do Regimento Interno do referido órgão, interpor tempestivamente o presente".
12.	O mesmo endereço foi indicado pelo ex-prefeito no primeiro parágrafo do recurso de revisão ora sob comento, a seguir transcrito:
"ANTÔNIO RODRIGUES SOBRINHO, brasileiro, casado, comerciante, inscrito no CPF sob o n° 029.848.223-15, residente e domiciliado na Rua Pedro Freitas, nº 133 - Centro - Matias Olímpio/PI, por seu advogado infraassinado, com endereço na Rua Orquídea n° 691 - Bairro Jóquei Clube - Teresina (PI) , local onde recebe as intimações de estilo, vem à presença de Vossa Excelência, com fulcro no artigo 5°, LV, da Constituição Federal, expor e requerer o seguinte:"
13.	Por fim, lembro que, segundo consta do Sistema CPF, o endereço acima mencionado corresponde à residência do Sr. Antônio Rodrigues Sobrinho.
14.	Diante do acima exposto, não tenho dúvidas de que o ofício de citação foi entregue no endereço residencial do recorrente. 
15.	Em consonância com o disposto no art. 179, II, do Regimento desta Corte de Contas, as comunicações processuais serão realizadas mediante o envio de cartas registradas, com avisos de recebimento que comprovem a entrega nos endereços dos destinatários. Assim sendo, não é necessária a entrega pessoal dessas comunicações, razão pela qual o aviso de recebimento não precisa ser assinado pelo próprio destinatário. 
16.	A jurisprudência deste Tribunal tem confirmado a validade desse procedimento, como se observa, por exemplo, nos Acórdão 14/2007-TCU-Primeira Câmara (relatado pelo Ministro Marcos Bemquerer) , 3.300/2007 - 1ª Câmara (relatado pelo Ministro Valmir Campelo) , 48/2007 - 2ª Câmara (relatado por mim) e 338/2007 - Plenário (relatado pelo Ministro Aroldo Cedraz) .
17.	Aduzo que o Supremo Tribunal Federal já reconheceu expressamente a validade dessa forma de citação, como se observa na ementa do MS-AgR 25.816/DF, relatado pelo Ministro Eros Grau, in verbis:
"EMENTA: AGRAVO REGIMENTAL. MANDADO DE SEGURANÇA. DESNECESSIDADE DE INTIMAÇÃO PESSOAL DAS DECISÕES DO TRIBUNAL DE CONTAS DA UNIÃO. ART. 179 DO REGIMENTO INTERNO DO TCU. INTIMAÇÃO DO ATO IMPUGNADO POR CARTA REGISTRADA, INICIADO O PRAZO DO ART. 18 DA LEI N. 1.533/51 DA DATA CONSTANTE DO AVISO DE RECEBIMENTO. DECADÊNCIA RECONHECIDA. AGRAVO IMPROVIDO.
1. O envio de carta registrada com aviso de recebimento está expressamente enumerado entre os meios de comunicação de que dispõe o Tribunal de Contas da União para proceder às suas intimações.
2. O inciso II do art. 179 do Regimento Interno do TCU é claro ao exigir apenas a comprovação da entrega no endereço do destinatário, bastando o aviso de recebimento simples."
18.	Com fulcro no acima exposto e considerando que a comunicação processual sob exame foi comprovadamente entregue na residência do recorrente, julgo que a citação do Sr. Antônio Rodrigues Sobrinho foi válida. Por via de consequência, a alegação de nulidade apresentada pelo recorrente não deve ser acolhida por este Plenário.
19.	A apresentação pelo ex-prefeito do extrato bancário da conta específica do convênio, da nota fiscal emitida pelo fornecedor de ingredientes para o Programa Nacional de Alimentação Escolar e do recibo emitido pelo comerciante que expediu a referida nota fiscal permitiu estabelecer o nexo de causalidade entre os recursos federais transferidos e as despesas realizadas sob a égide do convênio em tela. 
20.	Até porque, consoante exposto no voto condutor do Acórdão 6418/2015-TCU-Segunda Câmara, ora recorrido: 
"19. A rigor, para que o processo de prestação de contas estivesse completo, o recorrente deveria juntar igualmente cópia dos documentos bancários (cheques ou ordens bancárias) emitidos. Movimentações relativas a saques em espécie não são passíveis de comprovação do nexo causal entre os recursos federais e a aplicação no objeto conveniado.
	20. Entretanto, dada a extrema distância temporal entre os fatos inquinados e a documentação acostada (15 anos) , e considerando ainda a instauração intempestiva da tomada de contas especial, quase dez anos após a execução do convênio, será proposto o acolhimento das despesas que ao menos possam ser comprovadas mediante a movimentação bancária evidenciada em extratos e as notas fiscais e recibos correspondentes".
21.	Diante disso, julgo que os documentos acima referidos são suficientes para elidir o débito no valor de R$ 3.323,00 (três mil trezentos e vinte e três reais) , que foi apontado no acórdão vergastado. Já o débito residual, no valor de R$ 4,00 (quatro reais) , relativo a um pagamento feito em espécie, deve ser afastado devido à sua insignificância.
22.	No que concerne à multa, entendo que ela deve ser afastada tendo em vista que, no caso vertente, ocorreu a prescrição da pretensão punitiva do TCU. Afinal, de acordo com o Acórdão 1441/2016-TCU-Plenário, o prazo prescricional das sanções aplicadas por esta Corte deve ser decenal, conforme estabelecido no art. 205 do Código Civil vigente. Além disso, ele será interrompido uma única vez, quando da realização de audiência ou citação do responsável.
23.	No caso em apreço, a aplicação da multa derivou da omissão no dever de prestar contas, que restou caracterizada na data em que se encerrou o prazo para o cumprimento dessa obrigação, ou seja, no dia 29/4/1999. Considerando que essa irregularidade ocorreu ainda na vigência do Código de 1916, o termo inicial do prazo prescricional deve ser a data de entrada em vigor do novo Código Civil (11/1/2003) .
24.	Tendo em vista que o despacho que determinou a citação do Sr. Antônio Rodrigues Sobrinho foi proferido no dia 31/8/2013, verifico que se operou a prescrição da pretensão punitiva desta Corte, de forma que a multa aplicada ao recorrente deve ser suprimida.
25.	Por último, lembro que a jurisprudência desta Corte aponta no sentido de que a omissão, com a posterior apresentação dos documentos relacionados à prestação de contas, pode elidir o débito. Contudo, nos termos do art. 209, § 3º, do Regimento Interno do TCU, não sana a irregularidade inicialmente praticada pelo gestor.
26.	Acrescento que a omissão no dever de prestar contas pode ensejar o julgamento das contas como irregulares, consoante disposto no art. 16, III, alínea "a", da Lei 8.443/1992, a seguir transcrito:
"Art. 16. As contas serão julgadas:
	(...) 
	III - irregulares, quando comprovada qualquer das seguintes ocorrências:
	a) omissão no dever de prestar contas;" 
27.	Assim sendo, entendo que a irregularidade das contas do recorrente deve ser mantida, com fundamento na omissão injustificada do dever de prestar contas. 
28.	Com fulcro nessas considerações, julgo que o recurso de revisão interposto pelo Sr. Antônio Rodrigues Sobrinho, ex-Prefeito de Matias Olímpio (PI) , deve ser conhecido, para, no mérito, ser-lhe dado provimento parcial, no sentido de excluir o débito e a multa especificados no item 9.1 do Acórdão 6418/2015-TCU-Segunda Câmara, mantendo-se o julgamento pela irregularidade de suas contas.
	Diante do acima exposto e em sintonia com a proposta formulada pelo representante do Ministério Público junto ao TCU, voto no sentido de que seja aprovado o acórdão que ora submeto à deliberação deste Colegiado.
TCU, Sala das Sessões Ministro Luciano Brandão Alves de Souza, em 8 de abril de 2020.
BENJAMIN ZYMLER
Relator